---
title: "ranking-ugs — Mapa de capas"
subtitle: "Áreas verdes de la Región Metropolitana + capas de apoyo para el ranking"
format:
  html:
    embed-resources: true
    page-layout: full
    toc: false
    grid:
      body-width: 1100px
execute:
  echo: false
  warning: false
  message: false
---

```{r setup}
#| include: false
# Si los caracteres acentuados salen cortados en el HTML (p. ej. "Áreas" -> "reas"),
# el proceso de R se está ejecutando en un locale no-UTF-8 (p. ej. "C"). Correr
# `export LANG=en_US.UTF-8` (o equivalente) antes de `quarto render` en ese caso.
library(sf)
library(dplyr)
library(terra)
library(leaflet)
library(leafem)
library(DT)
library(base64enc)

crs_metrico <- 32719

# Ícono SVG embebido como data URI: leaflet no tiene "forma" nativa para
# addCircleMarkers (siempre son círculos), así que se arma un ícono propio
# por combinación de forma+color para poder codificar dos variables a la vez
# (p. ej. forma = cuartil de calidad, color = tipo de espacio público).
icono_svg_uri <- function(forma, relleno, borde = "#222222") {
  svg <- if (forma == "circulo") {
    sprintf('<svg xmlns="http://www.w3.org/2000/svg" width="20" height="20"><circle cx="10" cy="10" r="7" fill="%s" stroke="%s" stroke-width="1.5"/></svg>', relleno, borde)
  } else {
    sprintf('<svg xmlns="http://www.w3.org/2000/svg" width="20" height="20"><rect x="3" y="3" width="14" height="14" fill="%s" stroke="%s" stroke-width="1.5"/></svg>', relleno, borde)
  }
  paste0("data:image/svg+xml;base64,", base64enc::base64encode(charToRaw(svg)))
}

# ---- Capa base: áreas verdes RM (MINVU) ------------------------------------
# Se recorta a las columnas necesarias y se simplifica la geometría (3m de
# tolerancia) para que el peso del documento no se multiplique por cada tab
# (esta misma capa se agrega en cada uno).
ugs <- st_read("data/processed/SHP/areas_verdes_rm.gpkg", quiet = TRUE) |>
  select(id, TIPO_EP, CALIDAD, RANGO_CALI) |>
  st_transform(crs_metrico) |>
  st_simplify(dTolerance = 3, preserveTopology = TRUE) |>
  st_transform(4326)

# Mapa base: siempre agrega primero la capa de áreas verdes (UGS)
base_map <- function() {
  leaflet(options = leafletOptions(minZoom = 10)) |>
    addProviderTiles(providers$CartoDB.Positron) |>
    addPolygons(
      data = ugs,
      group = "Áreas verdes (MINVU)",
      color = "#2ca25f", weight = 1, opacity = 0.8,
      fillColor = "#2ca25f", fillOpacity = 0.35,
      label = ~paste0(TIPO_EP, " — ", id,
        ifelse(is.na(CALIDAD), "", paste0(" (calidad: ", round(CALIDAD), ")")))
    )
}

# ---- Helpers para rasters livianos (downsample en un tempfile) -------------
# Los rasters crudos son de 10-30m y pesan demasiado para incrustarlos tal
# cual en un HTML autocontenido; se reducen para esta visualización de
# ciudad completa (no afecta a los datos de data/processed/, solo a este mapa).
downsample_categorico <- function(path, fact = 12) {
  r <- aggregate(rast(path), fact = fact, fun = "modal")
  tmp <- tempfile(fileext = ".tif")
  writeRaster(r, tmp, datatype = "INT1U", overwrite = TRUE)
  tmp
}
downsample_continuo <- function(path, fact = 4) {
  r <- aggregate(rast(path), fact = fact, fun = "mean", na.rm = TRUE)
  tmp <- tempfile(fileext = ".tif")
  writeRaster(r, tmp, datatype = "FLT4S", overwrite = TRUE)
  tmp
}

paleta_cuartil <- colorOptions(
  palette = c("#2c7bb6", "#ffffbf", "#fdae61", "#d7191c"),
  breaks = c(0.5, 1.5, 2.5, 3.5, 4.5)
)
```

## Cómo leer este mapa

Cada tab agrega, sobre la capa de **áreas verdes de la Región Metropolitana**
(MINVU, siempre visible primero, en verde), una capa temática distinta:
comparación de fuentes, cobertura pasto/bosque, temperatura por cuartil,
buffer de 5 min de Metro, o NDVI. Usar el control de capas (arriba a la
derecha de cada mapa) para prender/apagar capas.

::: {.panel-tabset}

## Comparación de fuentes

Áreas verdes MINVU (verde) vs. áreas verdes "Públicas" de OCUC (naranjo) —
ver [`data/processed/OCUC-MINVU/README.md`](data/processed/OCUC-MINVU/README.md).

```{r}
ocuc <- st_read("data/processed/OCUC-MINVU/comparacion_poligonos.gpkg",
    layer = "ocuc_publicas_rm", quiet = TRUE) |>
  select(comuna_norm, AREA_ha) |>
  st_transform(crs_metrico) |>
  st_simplify(dTolerance = 3, preserveTopology = TRUE) |>
  st_transform(4326)

base_map() |>
  addPolygons(
    data = ocuc, group = "OCUC \"Públicas\"",
    color = "#d95f02", weight = 1, opacity = 0.8,
    fillColor = "#d95f02", fillOpacity = 0.35,
    label = ~paste0("OCUC — ", comuna_norm, " (", round(AREA_ha, 1), " ha)")
  ) |>
  addLayersControl(
    overlayGroups = c("Áreas verdes (MINVU)", "OCUC \"Públicas\""),
    options = layersControlOptions(collapsed = FALSE)
  )
```

## Grass / Wood (Dynamic World)

Probabilidad de cobertura `woody` (trees + shrub_and_scrub) y `grass`, 30m —
ver [`data/raw/dw-wood-grass/README.md`](data/raw/dw-wood-grass/README.md).

```{r}
woody_tmp <- downsample_continuo("data/raw/dw-wood-grass/dw_woody_stgo_30m.tif")
grass_tmp <- downsample_continuo("data/raw/dw-wood-grass/dw_grass_stgo_30m.tif")

base_map() |>
  addGeotiff(
    file = woody_tmp, group = "Woody (trees+shrub)", opacity = 0.7,
    colorOptions = colorOptions(palette = c("#f7fcf5", "#00441b"), domain = c(0, 1))
  ) |>
  addGeotiff(
    file = grass_tmp, group = "Grass", opacity = 0.7,
    colorOptions = colorOptions(palette = c("#ffffe5", "#78c679"), domain = c(0, 1))
  ) |>
  addLayersControl(
    overlayGroups = c("Áreas verdes (MINVU)", "Woody (trees+shrub)", "Grass"),
    options = layersControlOptions(collapsed = FALSE)
  ) |>
  hideGroup("Grass")
```

## Temperatura Q1-Q4 (stgo-hot)

Cuartiles de temperatura por período del día — ver
[`data/processed/stgo-hot/README.md`](data/processed/stgo-hot/README.md). Q1 =
más frío, Q4 = más caliente **dentro de cada período** (no comparable entre
períodos).

```{r}
am_tmp <- downsample_categorico("data/processed/stgo-hot/santiago-chile_am_temp_c_quartil.tif")
af_tmp <- downsample_categorico("data/processed/stgo-hot/santiago-chile_af_temp_c_quartil.tif")
pm_tmp <- downsample_categorico("data/processed/stgo-hot/santiago-chile_pm_temp_c_quartil.tif")

base_map() |>
  addGeotiff(file = am_tmp, group = "Mañana (am)", opacity = 0.7, colorOptions = paleta_cuartil) |>
  addGeotiff(file = af_tmp, group = "Tarde (af)", opacity = 0.7, colorOptions = paleta_cuartil) |>
  addGeotiff(file = pm_tmp, group = "Noche (pm)", opacity = 0.7, colorOptions = paleta_cuartil) |>
  addLayersControl(
    overlayGroups = c("Áreas verdes (MINVU)", "Mañana (am)", "Tarde (af)", "Noche (pm)"),
    options = layersControlOptions(collapsed = FALSE)
  ) |>
  hideGroup(c("Tarde (af)", "Noche (pm)"))
```

## 5 min Metro

Buffer de 400m (~5 min caminando) alrededor de cada estación de Metro — ver
[`data/processed/metro/README.md`](data/processed/metro/README.md). Es un
buffer euclidiano recto, no una isócrona de red peatonal.

```{r}
buffer <- st_read("data/processed/metro/metro_buffer_5min.gpkg",
    layer = "buffer_disuelto", quiet = TRUE) |>
  st_transform(4326)
estaciones <- st_read("data/processed/metro/metro_buffer_5min.gpkg",
    layer = "estaciones", quiet = TRUE) |>
  select(nombre, linea, estacion) |>
  st_transform(4326)

base_map() |>
  addPolygons(
    data = buffer, group = "Buffer 5 min (400m)",
    color = "#3182bd", weight = 1, opacity = 0.8,
    fillColor = "#3182bd", fillOpacity = 0.25
  ) |>
  addCircleMarkers(
    data = estaciones, group = "Estaciones",
    radius = 3, color = "#08519c", stroke = FALSE, fillOpacity = 0.9,
    label = ~paste0(nombre, " (", linea, ", ", estacion, ")")
  ) |>
  addLayersControl(
    overlayGroups = c("Áreas verdes (MINVU)", "Buffer 5 min (400m)", "Estaciones"),
    options = layersControlOptions(collapsed = FALSE)
  )
```

## NDVI

NDVI de Santiago, enero 2024 (raster con CRS reparado) — ver
[`data/processed/NDVI/README.md`](data/processed/NDVI/README.md).

```{r}
ndvi_tmp <- downsample_continuo("data/processed/NDVI/NDVI_Santiago_Jan2024_30m_repaired.tif")

base_map() |>
  addGeotiff(
    file = ndvi_tmp, group = "NDVI", opacity = 0.7,
    colorOptions = colorOptions(
      palette = c("#ece7f2", "#a6bddb", "#2ca25f", "#006d2c"),
      domain = c(0, 0.8)
    )
  ) |>
  addLayersControl(
    overlayGroups = c("Áreas verdes (MINVU)", "NDVI"),
    options = layersControlOptions(collapsed = FALSE)
  )
```

## Resumen: plazas vs. parques

Descriptivos agregados a nivel de plaza/parque (Región Metropolitana) — ver
[`scripts/10_indicadores_combinados_rm.R`](scripts/10_indicadores_combinados_rm.R)
y [`data/processed/indicadores/README.md`](data/processed/indicadores/README.md).
Calidad, NDVI, temperatura de tarde (AF) y cobertura woody/grass son
promedios por polígono; correr ese script primero si `data/processed/indicadores/`
no existe todavía.

```{r}
resumen <- read.csv("data/processed/indicadores/resumen_tipo_ep.csv")

resumen |>
  transmute(
    `Tipo` = TIPO_EP,
    `N° polígonos` = format(n, big.mark = "."),
    `Área media (m²)` = format(round(area_m2_prom), big.mark = "."),
    `Calidad media (0-100)` = round(calidad_prom, 1),
    `NDVI medio` = round(ndvi_prom, 3),
    `Temp. AF media (°C)` = round(temp_af_prom_c, 1),
    `Woody medio` = round(woody_prom, 3),
    `Grass medio` = round(grass_prom, 3)
  ) |>
  knitr::kable(align = "lrrrrrrr")
```

Cuartiles de calidad (Q1 = más baja, Q4 = más alta) por tipo — ver
[`data/processed/SHP/README.md`](data/processed/SHP/README.md#cómo-se-procesan-estos-datos)
para cómo se calculan:

```{r}
conteo <- read.csv("data/processed/indicadores/conteo_calidad_quartil.csv")

conteo |>
  mutate(calidad_q = ifelse(is.na(calidad_q) | calidad_q == "", "Sin encuesta", calidad_q)) |>
  tidyr::pivot_wider(
    names_from = calidad_q, values_from = n, values_fill = 0
  ) |>
  select(TIPO_EP, Q1, Q2, Q3, Q4, `Sin encuesta`) |>
  rename(Tipo = TIPO_EP) |>
  knitr::kable(align = "lrrrrr")
```

**Qué significa cada cuartil en la práctica** — valor promedio de calidad y
de temperatura AF *dentro* de cada cuartil, por tipo (los cortes de cuartil
son los mismos para PLAZA y PARQUE — ver
[`data/processed/indicadores/README.md`](data/processed/indicadores/README.md)
— pero el promedio real dentro de cada bloque puede variar levemente según
qué polígonos de cada tipo caen ahí):

```{r}
ind_completo <- st_read("data/processed/indicadores/areas_verdes_rm_indicadores.gpkg", quiet = TRUE) |>
  st_drop_geometry()

ind_completo |>
  filter(!is.na(calidad_q)) |>
  group_by(TIPO_EP, calidad_q) |>
  summarise(media = round(mean(CALIDAD, na.rm = TRUE), 1), .groups = "drop") |>
  tidyr::pivot_wider(names_from = calidad_q, values_from = media) |>
  rename(Tipo = TIPO_EP) |>
  knitr::kable(align = "lrrrr", caption = "Calidad promedio (0-100) por cuartil y tipo")
```

```{r}
ind_completo |>
  filter(!is.na(temp_af_q)) |>
  group_by(TIPO_EP, temp_af_q) |>
  summarise(media = round(mean(temp_af_medio_c, na.rm = TRUE), 1), .groups = "drop") |>
  tidyr::pivot_wider(names_from = temp_af_q, values_from = media) |>
  rename(Tipo = TIPO_EP) |>
  knitr::kable(align = "lrrrr", caption = "Temperatura AF promedio (°C) por cuartil y tipo")
```

## Muestra de terreno (Q1 vs. Q4)

Muestra aleatoria estratificada de 144 sitios para una campaña de terreno
(carbono en el suelo) — estratificada por `TIPO_EP` × **extremos** (Q1 y Q4,
no los 4 cuartiles) de calidad y de temperatura AF, para maximizar el
contraste entre esas variables. **No** es un "top N" por puntaje: un sitio
puede rankear muy bien en el compuesto general (ver
[`data/processed/indicadores/README.md`](data/processed/indicadores/README.md)
para ese ranking completo, `ranking_final_rm.gpkg`) y aun así quedar fuera de
esta muestra si su calidad o temperatura caen en el rango medio (Q2/Q3) en
vez de en un extremo — le pasa, por ejemplo, al Parque Metropolitano de
Santiago, que es #1 del ranking pero su temperatura siempre cae en Q3. Ver
[`scripts/12_muestra_estratificada_carbono.R`](scripts/12_muestra_estratificada_carbono.R)
para la metodología completa (diseño inspirado en Vasenev et al. 2014,
*Geoderma*).

**Asignación lograda de la muestra estratificada** (objetivo ~18 por celda —
subida de 112 a 144 sitios para dejar respaldo por si hay problemas de
acceso en terreno — capado por disponibilidad real: las celdas de parques
Q4-calidad son muy chicas, solo 5-8 polígonos en toda la RM cumplen calidad
alta *y* temperatura extrema, ver README para el detalle):

```{r}
asignacion <- read.csv("data/processed/indicadores/muestra_asignacion.csv")

asignacion |>
  transmute(
    Tipo = TIPO_EP, `Cuartil calidad` = calidad_q, `Cuartil temp. AF` = temp_af_q,
    `Disponibles` = n_disponible,
    `Objetivo` = n_objetivo, `Logrado` = n_logrado,
    `Cerca Metro` = n_cerca_metro, `% cerca Metro` = pct_cerca_metro
  ) |>
  knitr::kable(align = "lccrrrr")
```

**Mapa de la muestra** (144 sitios, color = tipo, forma = cuartil de
calidad, superpuestos al cuartil de temperatura de tarde AF):

```{r}
muestra <- st_read("data/processed/indicadores/muestra_carbono_rm.gpkg", quiet = TRUE) |>
  select(id, TIPO_EP, calidad_q, temp_af_q, temp_af_medio_c, cerca_metro_5min) |>
  st_transform(crs_metrico) |>
  st_centroid() |>
  st_transform(4326)

## colorFactor() ordena el dominio alfabéticamente sin importar el orden en
## que se le pase — dominio ya alfabético (PARQUE, PLAZA) para que la
## asignación de color sea explícita y predecible. Se evita el verde para no
## confundir los puntos de la muestra con la capa base de áreas verdes.
pal_tipo <- colorFactor(c("#d95f02", "#3182bd"), domain = c("PARQUE", "PLAZA"))
colores_tipo <- c(PARQUE = "#d95f02", PLAZA = "#3182bd")

muestra <- muestra |>
  mutate(
    forma = ifelse(calidad_q == "Q1", "circulo", "cuadrado"),
    icono_uri = mapply(icono_svg_uri, forma, colores_tipo[TIPO_EP])
  )
iconos_muestra <- icons(iconUrl = muestra$icono_uri, iconWidth = 18, iconHeight = 18)

temp_af_q_tmp <- downsample_categorico("data/processed/stgo-hot/santiago-chile_af_temp_c_quartil.tif")
paleta_temp_af_q <- colorFactor(
  c("#2c7bb6", "#ffffbf", "#fdae61", "#d7191c"),
  domain = c("Q1", "Q2", "Q3", "Q4")
)

base_map() |>
  addGeotiff(
    file = temp_af_q_tmp, group = "Cuartil temp. AF", opacity = 0.6,
    colorOptions = paleta_cuartil
  ) |>
  addMarkers(
    data = muestra, group = "Muestra (144 sitios)", icon = iconos_muestra,
    label = ~paste0(TIPO_EP, " — ", id, " (calidad ", calidad_q, ", temp ",
      temp_af_q, " = ", round(temp_af_medio_c, 1), "°C",
      ifelse(cerca_metro_5min, ", cerca Metro", ""), ")")
  ) |>
  addLegend(
    position = "bottomright", pal = pal_tipo, values = muestra$TIPO_EP,
    title = "Color = Tipo"
  ) |>
  addControl(
    html = "<div style='background:white;padding:6px 10px;border-radius:4px;
      font-size:12px;line-height:1.5;box-shadow:0 1px 4px rgba(0,0,0,.3)'>
      <b>Forma = Cuartil calidad</b><br>&#9679; Q1 (baja)&nbsp;&nbsp;&#9632; Q4 (alta)</div>",
    position = "bottomright"
  ) |>
  addLegend(
    position = "bottomleft", pal = paleta_temp_af_q, values = c("Q1", "Q2", "Q3", "Q4"),
    title = "Cuartil temp. AF"
  ) |>
  addLayersControl(
    overlayGroups = c("Áreas verdes (MINVU)", "Cuartil temp. AF", "Muestra (144 sitios)"),
    options = layersControlOptions(collapsed = FALSE)
  )
```

## Muestra completa (144 sitios)

Los 144 sitios seleccionados, con los niveles de estratificación usados
(`Tipo`, `Cuartil calidad`, `Cuartil temp. AF`, `Cerca Metro`) y los
indicadores de apoyo. Tabla ordenable/buscable — columnas por las que se
estratificó están resaltadas al inicio.

```{r}
muestra_tabla <- st_read("data/processed/indicadores/muestra_carbono_rm.gpkg", quiet = TRUE) |>
  st_drop_geometry() |>
  arrange(TIPO_EP, calidad_q, temp_af_q, desc(cerca_metro_5min)) |>
  transmute(
    id, `Tipo` = TIPO_EP, `Cuartil calidad` = calidad_q,
    `Cuartil temp. AF` = temp_af_q,
    `Cerca Metro` = ifelse(cerca_metro_5min, "Sí", "No"),
    `ID MINVU` = ID_MINVU_Calidad,
    `Área (m²)` = round(area_m2),
    `Calidad` = round(CALIDAD, 1),
    `Temp. AF (°C)` = round(temp_af_medio_c, 1),
    NDVI = round(ndvi_medio, 3),
    Woody = round(woody_medio, 3),
    Grass = round(grass_medio, 3),
    `Puntaje ranking` = round(ranking_score, 3),
    `Posición ranking` = ranking_pos
  )

datatable(
  muestra_tabla,
  rownames = FALSE,
  filter = "top",
  options = list(
    pageLength = 25, scrollX = TRUE,
    order = list(list(1, "asc"), list(2, "asc"), list(3, "asc"), list(4, "desc"))
  )
)
```

:::
